行　政　法　院　判　決　　　　　　　　　　　　　八十七年度判字第一四一三號
　　原　　　告　甲○○
　　訴訟代理人　乙○○
　　被　　　告　經濟部中央標準局
右當事人間因新型專利異議事件，原告不服行政院中華民國八十七年二月二十七日台
八十七訴字第○八八○七號再訴願決定，本院判決如左︰
　　主  文
原告之訴駁回。
　　事  實
緣本件關係人林壯堅於民國八十四年十月三十日以其「出線栓之構造改良」係包含栓
管、栓管座、防水套環及線管之孔，栓管管體上下緣部各設有一體之凸緣，栓管座底
部配合設有一體之底座，其特徵在於底座一側為圓方體，另側為較凸之側邊，栓管外
圍底部之凸緣受一具內溝槽之防水套環包覆，栓管與栓管座之螺合尚留有一適當之嵌
組空間，以利與線管之孔嵌組等情，向被告申請新型專利，經該局編為第00000
000號審查，准予專利。公告期間，原告以本案於申請前已見於刊物，有違專利法
第九十七條、第九十八條第一項第一款及第二項規定云云，檢具日本松下電工株式會
社西元一九八二年四月出版之電設資材型錄摘頁、西元一九七八年發行之Matsushita
 FLOOR DUCT型錄摘頁、西元一九八二年出版之 National ELECTRICAL CONSTRUCTION
MATERIAIS 火型錄摘頁等影本（以下合稱引證資料），對之提起異議。案經被告審查
為本案異議不成立之審定，發給（八六）台專（判）○六○○六字第一二四七六一號
專利異議審定書。原告不服，提起訴願及再訴願，遞遭決定駁回，遂提起本件行政訴
訟。茲摘兩造訴辯意旨如次：
原告起訴意旨略謂：一、本案結構之特徵為：第一：本案栓管座底端設一底座，底座
上延設具外螺紋之凸管，其形體與異議附件二、三、四（即引證資料）凸緣底端設之
底座，底座上延設具外螺紋之凸管形體相同。第二：本案與異議附件二、三、四栓管
與栓管座間之結合係使栓管座之底座（凸緣之底座）較長側抵於線管（導管）內壁面
，再利用防水套環使栓管（螺帽）與栓管座（底座）更緊密螺固，兩案之結合方式均
同。第三：本案與異議附件二、三、四均達到防水之目的。由右列分析得知，本案栓
管座結構與異議附件二、三、四凸緣結構相同（於底端設呈一底座，底座端面為一具
外螺紋之凸管），且本案技術手段〔均使栓管座（凸緣）之底座較長側抵於線管（導
管）內壁面以夾緊防水套環（防水墊圈）〕、功效目的（均達致防水之目的）完全相
同於異議附件二、三、四。故本案之技術手段及其功效目的早已於申請前既有之習知
技術，不具新穎性，理應核駁撤銷。二、綜上所述，本案之結構、技術手段及其功效
均與異議附件二、三、四相同，則原決定機關卻判定兩各案以下不同待遇之處置，而
給予原告不公之判決，且本案之技術手段係為習知技術與功效，實無創新之理由能予
肯定之，故應按專利法第九十八條第一項第一款及第二項之規定，撤銷其專利權等語
。
被告答辯意旨略謂︰原告起訴理由主要稱本案栓管座與異議附件二、三、四凸緣結構
相同（於底端設呈一底座，底座端面為一具外螺紋之凸管），且本案之技術手段〔使
栓管座（凸緣）之底座較長側抵於線管（導管）內壁面以夾緊防水套環（防水墊圈）
〕、功效目的（達致防水目的）完全相同於異議二、三、四，本案不具新穎性云云。
惟異議附件二、三、四（合稱引證資料），為一在導管上設複數圓孔，另所設之嵌凸
緣為一圓緣體並在一側凸設適長之板塊體，為供嵌蓋、標誌及螺帽嵌設，且該嵌凸緣
僅作為與圓孔之嵌組導入；就本案與引證案相較，二者所使用之出線栓形態與技術手
段均不相同，且本案之底座二側一為圓方體，另側較凸出，主要係為卡固並利用出線
栓夾緊在栓管上，其在栓管之外圍底部之凸緣受一具內溝槽之防水套包覆，及供嵌入
孔二側之嵌組空間並未揭露於引證案，自不足以證明本案不具新穎性及進步性。綜上
所述，本局所為本案異議不成立之審定並無違法，本案原告之訴無理由，敬請駁回原
告之訴等語。
　　理  由
按稱新型者，謂對物品之形狀、構造或裝置之創作或改良，為專利法第九十七條所規
定。又公告中之新型，任何人認有違反專利法第九十七條至第九十九條規定而向專利
專責機關提起異議者，依同法第一百零二條第一項規定，除應備具異議書外，並應附
具證明文件；從而有無違反專利法規定之情事，依法應由異議人附具證據供查。本件
關係人林壯堅於八十四年十月三十日以其「出線栓之構造改良」係包含栓管、栓管座
、防水套環及線管之孔，栓管管體上下緣部各設有一體之凸緣，栓管座底部配合設有
一體之底座，其特徵在於底座一側為圓方體，另側為較凸之側邊，栓管外圍底部之凸
緣受一具內溝槽之防水套環包覆，栓管與栓管座之螺合尚留有一適當之嵌組空間，以
利與線管之孔嵌組等情，向被告申請新型專利，經該局編為第00000000號審
查，准予專利。公告期間，原告以本案於申請前已見於刊物，有違專利法第九十七條
、第九十八條第一項第一款及第二項規定云云，檢具引證資料，對之提起異議。案經
被告審查以引證資料所揭示之insert flanges形狀與本案栓管座之底座不同，且未揭
露本案栓管與栓管座之螺合留有一嵌組空間之構造。又本案嵌組空間嵌入孔二側，於
旋轉栓管使栓管座之底座較長側抵於線管內壁面以夾緊防水套環時，具防水效果，確
具增進功效，無違專利法第九十七條、第九十八條第一項第一款及第二項規定，乃為
本案異議不成立之審定。原告不服，循序提起行政訴訟，主張：本案栓管座結構與引
證資料凸緣結構相同，於底端設呈一底座、底座端面為一具外螺紋之凸管，且本案技
術手段，均使栓管座凸緣之底座較長側抵於線管（導管）內壁面以夾緊防水套環（防
水墊圈）、防水之功效目的與引證資料完全相同，不具新穎性等語。查本件於訴願及
再訴願程序中，經經濟部將有關資料函送財團法人工業技術學院機械工業研究所審查
結果。認為：「３、．．．異議附件二為松下電工株式會社於一九八二年四月出版之
「電設資材」型錄之部份影本，其中第四十頁、四十二頁線框所示者即為一在導管上
設有複數圓孔，另所設之嵌凸緣係為一圓緣體，並在一側凸設適長板塊體，為供嵌蓋
、標誌及螺帽之嵌設，且該嵌凸緣僅作為圓孔之嵌組導入。本案與異議附件二相較，
兩者所使用之出線栓型態與技術手段均不相同，且本案之底座二側一為圓方體，另側
則較為凸出，其主要係為卡固並利用出線栓夾緊在栓管上，故兩者之施行功效亦不相
同，本案自無不符合新型專利要件。４、異議附件三為一九七八年發行之Matsushita
FLOOR DUCT 型錄部份影本，其中之第十六頁標示有「 insert flanges」之構件，其
外形與異議附件二所示者為相同，本案與異議附件三相較，本案之底座二側一為圓方
體，另側較為凸出，而其在該栓管之外圍底部之凸緣則受一具內溝槽之防水套包覆之
技術特徵並未揭露於異議附件三，故異議附件三不足以證明本案不符新型專利要件。
５、異議附件四為日本Mational Matsushita Electric Works Ltd. 於一九八二年出
版之型錄部份影本，其中之第十六頁左下方標示有「 insert Fiange」之構件，其外
形亦與異議附件二、三所示者完全相同，本案與異議附件四兩者間之差異與前述理由
３、４均為相同，故異議附件四亦不足以證明本案不符新型專利要件。本案訴願理由
書所述均不足採信。「３．．．雖然再訴願理由指稱本案栓管與栓管座間利用防水套
環來夾緊之技術手段，與異議附件二、三、四之螺帽與凸緣之底座間利用防水墊圈來
夾緊之技術手段相同，惟要判定一件專利案是否合於專利要件，實應以整體觀之，而
不得如同再訴願理由將該專利案之構成要件一一折解再單獨與引證案之構件元件單獨
比較，而本案整體構造特徵，與引證案並不相同，並無不符新型專利要件，故本案再
訴願理由書所述係無理。咸認本案與引證資料之整體構造特徵並不相同，二者功效亦
非相同。有該所9.15.（八六）工研機審字第○九四二號及12.4.（八六）工研機審
字第一二三五號函檢附之審查意見書存卷可稽。而該所為我國機械工業之研究機構，
對於機械構造之認定具有權威性，其所為之審查意見屬鑑定之性質，自係客觀可信。
核其審查之結果與被告所為之處分理由並無二致。足見原處分為異議不成立之審定，
依法洵無違誤，訴願及再訴願決定遞予維持，亦無不合。原告起訴意旨難認有理由，
應予駁回。
據上論結，本件原告之訴為無理由。爰依行政訴訟法第二十六條後段，判決如主文。
中    華    民    國     八十七      年      七      月      十六       日
                    行 政 法 院 第 二 庭
                                審 判 長 評  事      黃  綠  星
                                         評  事      黃  璽  君
                                         評  事      廖  政  雄
                                         評  事      徐  樹  海
                                         評  事      黃  合  文
右  正  本  證  明  與  原  本  無  異
                                         法院書記官  蘇  金  全
中    華    民    國     八十七      年      七      月      十七       日
